ACORDAO-COMPLETO-2465112

ACÓRDÃO 8500/2021 ATA 18/2021 - PRIMEIRA CÂMARA

VISTO, relatado e discutido o ato de concessão de aposentadoria a Ceciliano José de Souza, ex-servidor do Tribunal Regional do Trabalho da 14ª Região/AC-RO.
ACORDAM os Ministros do Tribunal de Contas da União, reunidos em sessão da 1ª Câmara, ante as razões expostas pelo Relator, com fundamento no art. 71, inciso III, da Constituição Federal, nos arts. 1º, inciso V, e 39, incisos I e II, da Lei 8.443/1992, nos art. 260 e 262 do Regimento Interno e na Súmula TCU 106, em:
9.1. considerar ilegal o ato de aposentadoria de Ceciliano José de Souza e negar-lhe registro;
9.2. dispensar a devolução das importâncias recebidas de boa-fé pelo interessado até a data da ciência desta decisão pelo TRT-14;
9.3. determinar ao TRT-14 que, no prazo de quinze dias a contar da notificação desta decisão:
9.3.1. promova o destaque das parcelas incorporadas de funções comissionadas exercidas entre 8/4/1998 a 4/9/2001 e faça incidir sobre elas a modulação de efeitos definida pelo Supremo Tribunal Federal no julgamento, em 18/12/2019, dos Embargos de Declaração opostos no Recurso Extraordinário 638.115/CE;
9.3.2. dê ciência do inteiro teor desta deliberação ao interessado e o alerte de que o efeito suspensivo proveniente da interposição de eventuais recursos junto ao TCU não o eximirá da devolução dos valores percebidos indevidamente, caso o recurso não seja provido;
9.4. determinar ao TRT-14 que, no prazo de trinta dias a contar da notificação desta decisão:
9.4.1. encaminhe a esta Corte comprovante da data de ciência pelo interessado;
9.4.2. emita novo ato de aposentadoria do interessado, livre das irregularidades ora apontadas, e o remeta a este Tribunal.

Ato de aposentadoria em que foi detectado o pagamento indevido de "quintos/décimos" incorporados após a Lei 9.624/1998.

Primeira Câmara

Tribunal Regional do Trabalho da 14ª Região/AC-RO - TRT-14.

3. Interessado: Ceciliano José de Souza (XXX.277.209-XX).

13.1. Ministros presentes: Walton Alencar Rodrigues (Presidente), Benjamin Zymler, Vital do Rêgo e Jorge Oliveira (Relator).
13.2. Ministro-Substituto presente: Weder de Oliveira.

ACORDAO-COMPLETO-2518983

Acórdão 18927/2021 - Primeira Câmara

JORGE OLIVEIRA

Adoto como Relatório a instrução produzida na Secretaria de Fiscalização de Integridade de Atos e Pagamentos de Pessoal e de Benefícios Sociais - Sefip (peça 4) , endossada por Diretor daquela unidade técnica (peça 5) :
	"Trata-se de ato de aposentadoria, submetido, para fins de registro, à apreciação do Tribunal de Contas da União (TCU) , de acordo com o art. 71, inciso III, da Constituição Federal.  O ato foi cadastrado e disponibilizado ao TCU por intermédio do Sistema e-Pessoal, na forma do art. 2º e 4º da Instrução Normativa TCU 78/2018.
O ato desse processo pertence às seguintes unidades:
Unidade emissora: Tribunal Regional do Trabalho da 14ª Região/AC e RO.
Unidade cadastradora:  Tribunal Regional do Trabalho da 14ª Região/AC e RO.
Subunidade cadastradora: Tribunal Regional do Trabalho da 14ª Região.
EXAME TÉCNICO
Procedimentos aplicados
Os procedimentos para exame, apreciação e registro de atos de pessoal encontram-se estabelecidos na Instrução Normativa TCU 78/2018 e na Resolução TCU 206/2007. Essas normas dispõem que os atos de pessoal disponibilizados por meio do e-Pessoal devem ser submetidos previamente a críticas automatizadas, com base em parâmetros predefinidos.
As críticas das informações cadastradas na etapa de coleta do ato foram elaboradas e validadas levando-se em conta as peculiaridades de cada ato. Os itens verificados nessa etapa são inerentes a dados cadastrais, fundamentos legais, mapa de tempo, ficha financeira, assim como eventuais ocorrências de acumulação. Trata-se de verificações abrangentes, minuciosas e precisas e sem a necessidade de ação humana e, portanto, menos suscetível a falhas. As críticas aplicadas estão discriminadas no sistema, no Menu e-Pessoal, opção "Crítica", que podem ser acessadas mediante concessão de perfil específico a servidores do TCU responsáveis pela análise.
Além das críticas automatizadas, há verificação humana adicional no caso de haver alertas do sistema ou informações não formatadas, como esclarecimentos do gestor ou do controle interno.  
As críticas também consideram os registros do Sistema Integrado de Administração de Recursos Humanos (Siape) . O Siape disponibiliza informações atualizadas sobre as parcelas que integram os proventos, diferentemente, portanto, do e-Pessoal, que informa as parcelas no momento do registro do ato. 
Essa confrontação com o Siape fornece uma visão atual e verdadeira da situação, o que permite descaracterizar irregularidades e inconsistências que, embora constantes do e-Pessoal, já foram corrigidas.
As verificações detectadas no ato encontram-se discriminadas na aba de pendências do ato no sistema e-Pessoal, bem como no espelho do ato contemplado por esta instrução.
Exame das Constatações
Ato: 64395/2020 - Interessado: CECILIANO JOSE DE SOUZA - CPF: XXX.277.209-XX
Parecer do Controle Interno: considerar o ato Legal.
Constatações e análises: 
2.1.1. Houve o registro de pelo menos uma rubrica com 'Denominação para análise pelo TCU = Decisão judicial (1107 - VANT. PESS. IDENTIF.-VPI (13,23%) - DEC. JUD. ANAJ (Decisão judicial - VPI (13,23%) ) - R$ 655,01) .
Justificativa do Gestor de Pessoal: Não há. Verificação efetuada no âmbito do TCU.
Análise do Controle Interno:  Não há. Verificação efetuada no âmbito do TCU.
Análise da unidade técnica (Sefip/TCU) : Não há amparo legal para a conversão da vantagem pecuniária individual (VPI) instituída pela Lei 10.698/2003, no valor fixo de R$ 59,87, em reajuste equivalente ao percentual (13,23%) que essa vantagem representou sobre o menor vencimento básico da Administração Pública Federal no momento de publicação da lei. No entanto, as referidas rubricas foram excluídas da ficha financeira atual.
2.1.2. Houve o registro de pelo menos uma rubrica com 'Denominação para análise pelo TCU = Decisão judicial (1107 - VANT. PESS. IDENTIF.-VPI (13,23%) - DEC. JUD. ANAJ (Decisão judicial - VPI (13,23%) ) - R$ 655,01) .
Justificativa do Gestor de Pessoal: Não há. Verificação efetuada no âmbito do TCU.
Análise do Controle Interno:  Não há. Verificação efetuada no âmbito do TCU.
Análise da unidade técnica (Sefip/TCU) : Apesar de a sentença não ter sido anexada ao ato, foi possível analisar a questão, visto que se trata de situação já analisada e consolidada na jurisprudência desta Corte, relativa à conversão da VPI instituída pela Lei 10.698/2003, no valor fixo de R$ 59,87, em reajuste equivalente ao percentual de 13,23% que essa vantagem representou sobre o menor vencimento básico da Administração Pública Federal no momento da publicação da lei. Como já informado no item referente, o pagamento é considerado ilegal por esta Corte de Contas, mas não fazem mais parte dos proventos atuais.
2.1.3. Houve o registro de pelo menos uma rubrica com 'Denominação para análise pelo TCU = Vantagem de caráter pessoal (3020 - VANT.PES.LEI 9527/97 - INATIVO/QUIN (Vantagem de caráter pessoal - Incorporação de quintos/décimos de função) - R$ 1.869,88) .
Justificativa do Gestor de Pessoal: Não há. Verificação efetuada no âmbito do TCU.
Análise do Controle Interno:  Não há. Verificação efetuada no âmbito do TCU.
Análise da unidade técnica (Sefip/TCU) :
'É ilegal a incorporação de quintos após 8/4/1998, devendo-se, no entanto, observar a modulação dos efeitos do RE 638.115/CE. A jurisprudência desta Corte se firmou no sentido de que é irregular o pagamento de parcelas de quintos/décimos incorporadas relativas ao período 8/4/1998 a 4/9/2001 ainda que a incorporação tenha sido assegurada por decisão judicial transitada em julgado (Acórdão 2737/2019-TCU-Segunda Câmara) .No caso em análise, por ter sido concedido com base em decisão administrativa, a vantagem deve ser transformada em ''parcela complementar'', a ser absorvida por reajustes futuros.'
2.1.4. Ato e-Pessoal em substituição a ato Sisac devolvido de acordo com comunicado da presidência do TCU.
Justificativa do Gestor de Pessoal: Não há. Verificação efetuada no âmbito do TCU.
Análise do Controle Interno:  Não há. Verificação efetuada no âmbito do TCU.
Análise da unidade técnica (Sefip/TCU) : Ato em substituição a ato SISAC devolvido com entrada original no TCU na data de 29/3/2016.
O detalhamento da inconsistência acima elencada encontra-se no anexo II dessa instrução. 
Encaminhamento do ato: 
Considerar ILEGAL e recusar registro do ato de Aposentadoria de CECILIANO JOSE DE SOUZA do quadro de pessoal do órgão/entidade Tribunal Regional do Trabalho da 14ª Região/AC e RO, com base nos arts. 71, inciso III, da Constituição Federal, 1º, inciso V, e 39, inciso II, da Lei 8.443/1992 e 260, § 1º, do Regimento Interno.
Com fulcro no art. 262, caput, do Regimento Interno deste Tribunal, determinar ao órgão/entidade Tribunal Regional do Trabalho da 14ª Região/AC e RO que: 
dê ciência, no prazo de quinze dias, contados da notificação, do inteiro teor desta deliberação ao interessado, alertando-o de que o efeito suspensivo proveniente da interposição de eventuais recursos junto ao TCU não o exime da devolução dos valores percebidos indevidamente, caso o recurso não seja provido.
informe o teor do acórdão que vier a ser prolatado, encaminhando ao TCU, no prazo de trinta dias, comprovante da data de ciência pelo interessado, nos termos do art. 4º, § 3º, da Resolução TCU 170/2004.
dispense a devolução dos valores indevidamente recebidos de boa-fé até a data da ciência do órgão/entidade Tribunal Regional do Trabalho da 14ª Região/AC e RO, do acórdão que vier a ser proferido, com base no Enunciado 106 da Súmula da Jurisprudência do TCU.
CONCLUSÃO
A abrangência e a profundidade das verificações levadas a efeito fundamentam convicção de que o ato 64395/2020 pode ser apreciado pela ilegalidade, em razão das irregularidades apontadas no item Exame das Constatações desta instrução, que representam afronta à legislação e à jurisprudência de referência.
O aludido ato deu entrada neste Tribunal há menos de cinco anos, não sendo aplicável, portanto, o procedimento de contraditório e ampla defesa determinado pelo Acórdão 587/2011-TCU-Plenário.
PROPOSTA DE ENCAMINHAMENTO
Ante o exposto, com fundamento no art. 71, inciso III, da Constituição Federal, no art. 1º, inciso V, e art. 39, incisos I e II, da Lei 8.443/1992, no art. 260 do Regimento Interno do Tribunal de Contas da União, propõe-se: 
Considerar ILEGAL e recusar registro do ato de Aposentadoria de CECILIANO JOSE DE SOUZA do quadro de pessoal do órgão/entidade Tribunal Regional do Trabalho da 14ª Região/AC e RO, com base nos arts. 71, inciso III, da Constituição Federal, 1º, inciso V, e 39, inciso II, da Lei 8.443/1992 e 260, § 1º, do Regimento Interno.
Com fulcro no art. 262, caput, do Regimento Interno deste Tribunal, determinar ao órgão/entidade Tribunal Regional do Trabalho da 14ª Região/AC e RO que: 
dê ciência, no prazo de quinze dias, contados da notificação, do inteiro teor desta deliberação ao interessado, alertando-o de que o efeito suspensivo proveniente da interposição de eventuais recursos junto ao TCU não o exime da devolução dos valores percebidos indevidamente, caso o recurso não seja provido.
dispense a devolução dos valores indevidamente recebidos de boa-fé até a data da ciência do órgão/entidade Tribunal Regional do Trabalho da 14ª Região/AC e RO, do acórdão que vier a ser proferido, com base no Enunciado 106 da Súmula da Jurisprudência do TCU.
informe o teor do acórdão que vier a ser prolatado, encaminhando ao TCU, no prazo de trinta dias, comprovante da data de ciência pelo interessado, nos termos do art. 4º, § 3º, da Resolução TCU 170/2004."
2.	O Ministério Público junto ao TCU - MPTCU (peça 9) endossou tal encaminhamento e destacou a necessidade de ser formulada "determinação ao Tribunal Regional do Trabalho da 14.ª Região que promova o destaque das parcelas de quintos incorporados com amparo em funções comissionadas exercidas entre 8/4/1998 a 4/9/2001, a fim de que sobre elas incida a modulação firmada nos Embargos Declaratórios movidos no Recurso Extraordinário n.º 638.115/CE, apreciado pelo Supremo Tribunal Federal, a qual estabelece a necessidade de absorção integral de tais parcelas por reajustes futuros, caso a incorporação não tenha se fundamentado em decisão judicial transitada em julgado."
3.	Por fim, o Parquet anotou, "quanto à parcela judicial de 13,23%, também impugnada pela unidade técnica nos pareceres de peças n.ºs 4 e 5", que "consulta ao contracheque mais recente do inativo Ceciliano José de Souza comprova a interrupção do pagamento da rubrica (peça n.º 8) , razão pela qual tal irregularidade deixou de macular a concessão de peça n.º 2".
	É o Relatório.

não há.

Procuradora-Geral Cristina Machado da Costa e Silva.

APOSENTADORIA. INCLUSÃO INDEVIDA DE PARCELA RELATIVA À INCORPORAÇÃO DE FUNÇÃO DE CONFIANÇA EXERCIDA APÓS A LEI 9.634/1998. ILEGALIDADE.

APOSENTADORIA (APOS)

Secretaria de Fiscalização de Integridade de Atos e Pagamentos de Pessoal e de Benefícios Sociais (Sefip).

Ao examinar o ato de concessão de aposentadoria a Ceciliano José de Souza, ex-servidor do Tribunal Regional do Trabalho da 14ª Região/AC-RO - TRT-14, a Secretaria de Fiscalização de Integridade de Atos e Pagamentos de Pessoal e de Benefícios Sociais - Sefip detectou as seguintes irregularidades: (i) pagamento da vantagem pecuniária individual da Lei 10.698/2003 sob a forma de percentual (13,23%) e (ii) incorporação, por decisão administrativa, de função de confiança exercida após a Lei 9.624/1998.
2.	Por tais motivos, a unidade técnica opinou pela ilegalidade do ato e pela negativa de seu registro.
3.	Após ressaltar que consulta ao contracheque do interessado constatou que o pagamento da vantagem da Lei 10.698/2003 não mais subsiste, o Ministério Público junto ao TCU - MPTCU acompanhou a proposta da unidade técnica, com sugestão de acréscimo de determinação ao TRT-14 para que faça incidir, sobre as parcelas de funções incorporadas, a modulação de efeitos definida pelo Supremo Tribunal Federal - STF ao apreciar os embargos de declaração opostos à decisão proferida no Recurso Extraordinário RE 638.115.
4.	Acompanho tais propostas.
5.	Ainda que o pagamento da vantagem da Lei 10.698/2003 não mais macule o ato em exame, persiste a irregularidade da ausência de absorção, por reajustes posteriores, de parcelas decorrentes da incorporação de funções de confiança exercidas após o advento da Lei 9.624/1998, concedidas por decisão administrativa, o que contraria jurisprudência pacífica desta Corte e o entendimento firmado pelo STF, em repercussão geral, no julgamento do Recurso Extraordinário apontado pelo Ministério Público de Contas.
6.	Cabe destacar que a Suprema Corte, no citado RE, modulou os efeitos da decisão pela inconstitucionalidade da incorporação de "quintos/décimos" decorrentes do exercício de funções comissionadas no período compreendido entre a edição da Lei 9.624/1998 e a Medida Provisória 2.225-48/2001, ante a ausência de lei que a amparasse, para desobrigar a devolução dos valores recebidos de boa-fé pelos servidores até a data do julgamento, cessada a ultratividade das incorporações. 
7.	Na apreciação posterior de embargos de declaração, o STF, em 18/12/2019, deliberou por:
	a) considerar indevida a cessação imediata do pagamento dos "quintos" quando fundado em decisão judicial transitada em julgado;
	b) garantir, àqueles que continuavam a receber a parcela até aquela data, em razão de decisão administrativa ou de decisão judicial sem trânsito em julgado, a manutenção do pagamento até absorção integral da parcela por futuros reajustes concedidos aos servidores. 
8.	Essa modulação tem sido adotada por esta Corte. E, no caso em exame, como a percepção da vantagem decorre de decisão administrativa, deve o órgão de origem destacar as parcelas incorporadas entre 8/4/1998 a 4/9/2001 e transformá-las em "Parcela Compensatória" a ser absorvida por reajustes futuros.
9.	Vale ressaltar que, mesmo no caso de incorporação com base em sentença transitada em julgado, prevalece a irregularidade da inclusão da vantagem no ato de aposentadoria, preservada, todavia, a manutenção dos pagamentos
10.	Esse desfecho tem sido adotado em várias deliberações deste Tribunal, a exemplo dos Acórdão 5674/2020-TCU-Segunda Câmara (Relator o Ministro Augusto Nardes) , 6.128/2020 - 1ª Câmara (Relator o Ministro-Substituto Weder de Oliveira) , 6.170/2020 - 2ª Câmara (Relator o Ministro Raimundo Carreiro) , 6.377/2020 - 2ª Câmara (Relator o Ministro-Substituto André Luís de Carvalho) , 5.450/2020 e 6.471/2020 - 1ª Câmara (Relator o Ministro Benjamin Zymler) .
11.	Para melhor compreensão, transcrevo a seguir trecho do voto proferido no último acórdão mencionado:
"14. Como se vê, restou preservada pela Suprema Corte a situação daqueles que tiveram a incorporação irregular assentada em decisão judicial transitada em julgado.
15. Como esse foi o caso da sra. (...) , não se apresenta possível a supressão da parcela dos rendimentos a que faria jus, tomados como referência para composição dos proventos de seus dependentes.
16. Assim, em que pese a inclusão de vantagem irregular nos proventos dos recorrentes - o que dá ensejo à negativa de registro do ato de pensão -, devem ser suprimidas do Acórdão 4528/2019-TCU-Primeira Câmara, em relação a eles, as determinações para cessação dos pagamentos do benefício e para emissão de novo título concessório (itens 9.2.2.1 e 9.2.2.2) ."
12.	Assim, em virtude da irregularidade no pagamento da vantagem derivada de "quintos", cumpre considerar o ato ilegal e negar-lhe registro. Ademais, impõe-se dispensar a devolução dos valores recebidos de boa-fé, nos termos da Súmula TCU 106, e determinar à unidade jurisdicionada que adote, se for o caso, os procedimentos definidos no RE 638.115/CE, e que emita novo ato de aposentadoria, livre da irregularidade apontada. 
13.	Antes de finalizar, observo que o ato de concessão de aposentadoria deu entrada no Tribunal há menos de cinco anos, o que afasta a aplicação do entendimento firmado pelo STF no RE 636.553, que fixou para o TCU prazo de cinco anos, a contar de seu ingresso, para apreciação de ato de admissão e de concessão de aposentadoria, reforma e pensão.
	VOTO, pois, por que o Tribunal adote a minuta de Acórdão que trago a este Colegiado.
TCU, Sala das Sessões, em 1 de junho de 2021.
JORGE OLIVEIRA 
Relator